【裁判字號】    98,易,736
【裁判日期】    990211
【裁判案由】    偽造文書等
【裁判全文】
臺灣屏東地方法院刑事判決               98年度易字第736號
公  訴  人  臺灣屏東地方法院檢察署檢察官
被      告  甲○○
上列被告因偽造文書等案件，經檢察官提起公訴（97年度偵緝字
第73號），本院判決如下：
    主  文
甲○○意圖為自己不法之所有，而侵占自己持有他人之物，累犯
，處有期徒刑肆月，如易科罰金，以新臺幣壹仟元折算壹日，減
為有期徒刑貳月，如易科罰金，以新臺幣壹仟元折算壹日。又行
使偽造私文書，足以生損害於公眾及他人，累犯，處有期徒刑肆
月，如易科罰金，以新臺幣壹仟元折算壹日，減為有期徒刑貳月
，如易科罰金，以新臺幣壹仟元折算壹日。又意圖為自己不法之
所有，而侵占自己持有他人之物，累犯，處有期徒刑肆月，如易
科罰金，以新臺幣壹仟元折算壹日，減為有期徒刑貳月，如易科
罰金，以新臺幣壹仟元折算壹日。應執行有期徒刑伍月，如易科
罰金，以新臺幣壹仟元折算壹日。
其餘被訴部分無罪。
    事  實
一、甲○○前曾於民國91年間因偽造文書案件，經臺灣高等法院
    以92年度上訴字第346 號判決判處有期徒刑2 月確定，甫於
    92年5 月15日易科罰金執行完畢。甲○○猶不知悛悔，於95
    年7 、8 月間，己○○因位於屏東縣九如鄉東寧村418 之5
    號「忠義宮」興建工程，囑甲○○將新台幣（下同）7 萬5
    千元轉交與承包鐵皮工程之戊○○，詎甲○○收受7 萬5 千
    元後，竟意圖為自己不法之所有，並基於侵占之犯意，將該
    7 萬5 千元挪為己用而侵占之，經戊○○向己○○催討工程
    款，己○○始知上情。
二、己○○所有之車牌號碼7450-QB 號自小客車自購入後即交由
    甲○○使用，詎甲○○竟意圖為自己不法之所有，並基於偽
    造文書及侵占之犯意，於95年9 月12日持其所保管之己○○
    之印章，至交通部公路總局高雄區監理所屏東監理站（下稱
    屏東監理站），盜用己○○印章蓋印在「汽（機）車過戶登
    記書」上，交付屏東監理站承辦人員辦理過戶而行使之，該
    屏東監理站人員即將前揭自小客車過戶登記在由甲○○為負
    責人之育鋐工程企業有限公司名下，並將過戶之異動資料載
    入電腦內，使該管公務員將該不實之事項登載於職務上所掌
    之公文書，足以生損害於己○○及該公路監理機關對於車輛
    管理之正確性，並將該車據為己有。
三、案經己○○訴請臺灣屏東地方法院檢察署檢察官偵查起訴。
    理  由
壹、證據能力部分：
一、按證人依法應具結而未具結者，其證言不得作為證據，刑事
    訴訟法第158 條之3 規定甚明，查其立法理由旨在擔保該證
    人之證言，係據實陳述之可信性，故未依法具結者，依證據
    絕對排除法則，當然無證據能力，不得作為論罪之基礎，自
    不得因當事人於審判程序之同意，或未於言詞辯論終結前聲
    明異議視為同意，而可認該未具結之證言，即得作為證據，
    亦即縱有同法第159 條之5 第1 、2 項之情形，亦應受同法
    第158 條之3 規定之限制，又告訴人係向司法警察機關或偵
    查機關申告犯罪事實而要求訴追之人，其於我國刑事訴訟法
    中，並非法定列舉之獨立證據方法，若以告訴人所陳親身經
    歷之被害經過，作為認定犯罪事實之依據時，乃居於證人之
    地位，亦即其證據方法為證人，必須踐行有關證人之證據調
    查程序，除非其有依法不得令其具結之情形，否則事實審法
    院應命其具結，若依法應具結而未具結時，該告訴人有關被
    害事實之陳述，無證據能力，法院不得援其陳述作為判決之
    基礎（最高法院93年度台上字第5964號判決意旨參照）。查
    證人即告訴人己○○於98年6 月10日偵查中向檢察官陳述時
    未經具結，且其無依法不得令具結之情形，揆諸上揭說明，
    其於偵查中之該次陳述，不得作為證據。
二、次按傳聞法則之重要理論依據，在於傳聞證據未經當事人之
    反對詰問予以核實，乃予排斥，惟若當事人已放棄對原供述
    人之反對詰問權，於法院審判時表明同意該等傳聞證據可作
    為證據，基於證據資料愈豐富，愈有助於真實發現之理念，
    並貫徹刑事訴訟法修法加重當事人進行主義之精神，確認當
    事人對於證據能力有處分權之制度，傳聞證據經當事人同意
    作為證據，法院認為適當者，亦得為證據。本件檢察官、被
    告甲○○於本院準備程序時已表示對於全案卷證所存證據（
    含供述及非供述證據）均同意有證據能力，本院復斟酌該等
    證據並非非法取得，亦無證明力明顯過低之情形，以之作為
    證據，應屬適當，是依刑法訴訟法第159 條之5 第1 項規定
    ，應認該等證據均得採為證據。
貳、有罪部分：
一、訊據被告甲○○固坦承未將告訴人己○○所交付之鐵皮工程
    款7 萬5 千元轉交與戊○○，惟辯稱：伊在忠義宮工程有付
    出，應取得工資，那7 萬5 千元是伊該得的云云。經查：
  (一)被告甲○○將告訴人己○○所交付之工程款7 萬5 千元侵占
    入己等情，迭據證人即告訴人己○○於檢察事務官詢問時及
    本院審理時證稱明確，且證人戊○○於本院審理時亦證稱：
    伊有幫告訴人搭建鐵皮屋，地點在九如鄉，鐵皮屋是做寺廟
    使用，告訴人給伊尾款時有說是被告沒有給伊錢她才給，一
    開始工程款都是向被告拿的，最後尾款是被告一直沒有給，
    所以伊才向告訴人請領，告訴人說她的錢已經給被告，告訴
    人給伊的尾款應該是7 萬多元等語（見本院卷第121 頁），
    是被告所為侵占忠義宮鐵皮工程款7 萬5 千元之自白（見97
    年度偵緝字第73號卷第28頁、本院卷第57頁反面、本院卷第
    105 頁反面、本院卷第122 頁正面），核與事實相符，應可
    採為認定被告犯行之依據。至被告雖以前詞置辯，惟其已供
    承挪用鐵皮工程之工程款，是被告自告訴人收受該款項時已
    知該款項係為支付鐵皮工程之工程款所用，其仍挪為己用，
    顯有不法所有之意圖，縱其參與該工程應得部分費用，然其
    應與告訴人協調或依合法方式請求、主張，當不得任意侵占
    告訴人所交付之款項，被告所辯自不足採，事證明確，被告
    侵占犯行洵堪認定。此外，被告雖曾供稱未支付之工程款為
    7 萬元云云，然其多次供稱鐵皮工程之費用為為7 萬5 千元
    等語，且證人戊○○亦證稱工程費為7 萬多元等語，均如上
    述，是本院認定被告侵占之款項為7 萬5 千元，併此敘明。
  (二)公訴意旨依告訴人己○○之指述而認被告甲○○侵占之工程
    款達23萬3 千元云云，惟被告堅決否認侵占除上開7 萬5 千
    元以外之工程款，並舉證人丙○○到庭證稱：忠義宮工程款
    全數領到，是向被告及告訴人請款等語（見本院卷第103~10
    5 頁），告訴人亦稱丙○○領得之款項是伊交給被告，被告
    再支付丙○○，事後工程與丙○○無關，是後面承包商有向
    伊要錢等語（見本院卷第105 頁反面），而告訴人所舉之證
    人庚○○、丁○○均到庭證稱渠等承包忠義宮部分工程之工
    程款均獲付清，告訴人付款時並未提及工程款遭被告侵吞等
    語（見本院卷第122 、123 頁），除此之外，告訴人未舉出
    任何證人以實其說，參諸上開證人戊○○之證詞，告訴人向
    證人戊○○支付工程款時曾表示款項已經給被告，其向證人
    庚○○、丁○○支付工程款時乃未為相同之表示，顯見告訴
    人對支付工程款與證人庚○○、丁○○之事並無疑義，不若
    支付工程款與證人戊○○時之反應，則告訴人指述被告侵占
    應付與證人庚○○、丁○○及其他承包商之工程款云云，當
    無任何補強證據互為憑信，是否與事實相符即有可疑，自無
    從採為對被告不利認定之依據，難認被告侵占除上開7 萬5
    千元以外之工程款，公訴意旨容有誤會。
二、上揭未經告訴人己○○同意，盜用告訴人印章而將告訴人所
    有之上開自小客車過戶，而將該車據為己有事實，業據被告
    甲○○於本院審理時坦承不諱，核與證人己○○於檢察事務
    官詢問時及本院審理時證述之情相符，並有交通部公路總局
    高雄區監理所屏東監理站96年6 月26日高監屏字第09600154
    68號函附之汽（機）車過戶登記書在卷足憑，堪信被告上開
    自白確與事實相符，事證明確，被告行使偽造私文書、使公
    務員登載不實、侵占犯行均堪認定。
三、核被告甲○○侵占工程款之所為，係犯刑法第335 條第1 項
    之侵占罪；其就將告訴人己○○車輛過戶之所為，係犯刑法
    、第216 條、第210 條之行使偽造私文書罪、第214 條之使
    公務員登載不實罪、第335 條第1 項之侵占罪。被告盜用告
    訴人印章並蓋印之行為，為偽造私文書之部分行為；被告偽
    造汽（機）車過戶登記書後持以行使，其偽造私文書之低度
    行為，為行使偽造私文書之高度行為所吸收，均不另論罪。
    被告以一過戶行為同時觸犯行使偽造私文書罪、使公務員登
    載不實罪，為想像競合犯，應從一重之行使偽造私文書罪處
    斷。被告所犯侵占罪、行使偽造私文書罪、侵占罪3 罪間，
    犯意個別，行為互殊，應予分論併罰。被告前有如事實欄所
    示論罪科刑及執行之前科，並92年5 月15日易科罰金執行完
    畢等情，有臺灣高等法院被告前案紀錄表1 份在卷可稽，其
    於受徒刑之執行完畢，5 年以內故意再犯本件有期徒刑以上
    之罪，為累犯，所犯各罪均應依刑法第47條第1 項之規定加
    重其刑。爰審酌被告因一時貪念，侵占告訴人之工程款，並
    以偽造文書方法侵占告訴人之車輛，迄今尚未賠償告訴人之
    損害，惟犯罪後尚知坦承，並參酌其素行狀況、犯罪之動機
    、目的、手段等一切情狀，分別量處如主文所示之刑，又被
    告係於中華民國96年罪犯減刑條例施行後始經通緝，應不受
    該條例第5 條規定不得減刑之限制（最高法院82年度台上字
    第2999號判決意旨參照），是本件被告之犯罪時間均在96年
    4 月24日以前，且合於減刑條件，應予以減刑二分之一，並
    諭知易科罰金之折算標準，併定其應執行之刑，以資懲儆。
    至署押係指在物體上署名或簽押，用以證明一定之意思表示
    ，或一定之事實者而言，如僅書寫姓名以資識別，而非證明
    一定意思表示或一定事實，且亦非表示本人簽名之意思者，
    則不生署押之問題（最高法院92年度台上字第2648號判決意
    旨參照），查在卷附之汽（機）車過戶登記書原車主名稱欄
    上書寫姓名，僅在識別何人係原車主而已，並非表示原車主
    簽名之意思，此觀之該欄右方尚有「簽章」欄即明，是本件
    汽（機）車過戶登記書上所書寫之「己○○」字樣自不生署
    押之問題，當無從沒收；又被告雖盜用告訴人之印章蓋用印
    文在汽（機）車過戶登記書上，惟該印章所蓋用之印文屬真
    正，即非偽造之印文，亦無從沒收，則公訴意旨認汽（機）
    車過戶登記書上偽造之「己○○」署押、印文，應依刑法第
    219 條規定沒收云云，均有誤會，爰不為沒收之諭知，併此
    敘明。
、無罪部分：
一、公訴意旨另略以：(1)被告甲○○意圖為自己不法之所有，於
    95年6 月間，向己○○佯稱投資座落在屏東縣長治鄉○○○
    段1069地號土地，欲申請興建原住民安養中心，陸續向己○○借款140 萬元，並邀己○○投資100 萬元，使己○○陷於
    錯誤，將前開款項交付予甲○○，惟前開投資工程均未進行
    ，因認被告甲○○涉犯刑法第339 條第1 項之詐欺取財罪嫌
    云云；(2)被告甲○○意圖為自己不法之所有，於95年10月27
    日，在屏東縣九如鄉○○村○○街23號己○○住處，徒手竊
    取己○○所有之車牌號碼WE0-491 號輕型機車，因認被告甲○○涉犯刑法第320 條第1 項之竊盜罪嫌云云。
二、按犯罪事實應依證據認定之，無證據不得認定犯罪事實；又
    不能證明被告犯罪者，應諭知無罪之判決，刑事訴訟法第15
    4 條第2 項、第301 條第1 項分別定有明文。次按事實之認
    定，應憑證據，如未能發現相當證據，或證據不足以證明，
    自不能以推測或擬制之方法，以為裁判之基礎；又認定犯罪
    事實所憑之證據，雖不以直接證據為限，間接證據亦包括在
    內，然而無論直接或間接證據，其為訴訟上之證明，須於通
    常一般之人不致有所懷疑，而得確信其為真實之程度者，始
    得據為有罪之認定；再認定不利於被告之事實，須依積極證
    據，苟積極證據不足為不利於被告事實之認定時，即應為有
    利於被告之認定，更不必有何有利之證據，最高法院著有40
    年台上字第86號判例、76年台上字第4986號判例及30年上字
    第816 號判例，可資參照。
三、訊據被告甲○○堅決否認有為上開公訴意旨所認之詐欺取財
    、竊盜犯行，辯稱：伊有自告訴人處取得140 萬元是告訴人
    借伊周轉的，100 萬元有投資到安養中心工程，上開機車是
    告訴人買來給大家使用的等語。經查：
  (一)按被害人與一般證人不同，其與被告處於絕對相反之立場，
    其陳述之目的，在使被告受刑事訴追處罰，內容未必完全真
    實，證明力自較一般證人之陳述薄弱，故被害人縱立於證人
    地位而為指證及陳述，且其指證、陳述無瑕疵可指，仍不得
    作為有罪判決之唯一依據，應調查其他證據以察其是否與事
    實相符，亦即仍須有補強證據以擔保其指證、陳述之真實性
    ，始得採為斷罪之依據（最高法院94年度台上字第3326號判
    決意旨參照）。
  (二)證人己○○於檢察事務官詢問時證稱：被告說要向伊借錢周
    轉，事實如補充告訴理由狀等語（見96年度他字第917 號卷
    第32頁），而其於補充告訴理由狀自述：伊於95年1 月間認
    識被告進而交往，被告於95年2 月間以周轉為由陸續向其借
    款30萬元、30萬元、80萬元等語（見同上卷第24頁），且證
    人己○○於本院審理時證稱：80萬元支票及4 張60萬元本票
    是被告拿來向伊週轉的，伊會拿錢給被告周轉是因為伊非常
    愛小孩，伊和被告3 個小孩很好，被告3 名小孩都叫伊媽媽
    ，當初沒有想那麼多等語（見本院卷第55頁反面），則被告
    辯稱140 萬元係己○○借其周轉等語即非無據，被告既已向
    己○○表明借款之目的係為周轉用，顯未對己○○施用詐術
    ，況己○○係因與被告交往中及愛護被告子女之故而將140
    萬元借與被告周轉，亦難認己○○有何陷於錯誤而交付140
    萬元與被告之情事。又被告自己○○處取得100 萬元之支票
    後，即將之交與乙○○以興建上開安養中心等情，業據被告
    供明在卷，核與證人乙○○於本院審理時證稱：當時安養中
    心伊已經申請好，被告說要蓋，被告先拿支票給伊，伊把支
    票拿給伊女兒張淑雲，該款項是被告說要蓋安養中心工程，
    伊後來同意讓被告蓋，支票100 萬元確實是伊女兒張淑雲去
    兌現的，張淑雲有把錢交給伊，100 萬元當初被告交給伊時
    是說要合作工程，但是伊說工程要挖地下室及蓋圍牆的部分
    可以讓被告作等語（見本院卷第102 、103 頁）相符，並有
    己○○提出之支票影本1 紙（發票日：95年6 月22日、金額
    ：100 萬元，見96年度偵字第5162號卷第6 頁），及玉山銀
    行鳳山分行96年9 月7 日玉山鳳山字第07090705號函（上載
    該支票之提示人為張淑雲，見同上偵卷第9 頁）在卷足憑，
    並經本院向屏東縣政府調閱上開安養中心建照執照全卷核閱
    屬實，堪認被告確將己○○所有之支票交與乙○○以參與興
    建上開安養中心，則被告所辯應堪採信，其當無對己○○施
    用詐術，證人己○○於本院審理時所證被告沒有蓋安養中心
    的事云云，顯與事實不符，自難採信。至己○○雖提出被告
    所交付之支票、本票以證被告對其施用詐術，惟被告已坦承
    自己○○處取得140 萬元、100 萬元，且己○○交付上開款
    項與被告時並未因被告施用詐術而陷於錯誤，已如上述，縱
    被告日後未返還上開款項，亦不得認定其於取得上開款項時
    曾向己○○施用詐術，自難僅以被告所提出之支票、本票未
    獲兌現而採為對被告不利認定之依據。
  (三)證人己○○於檢察事務官詢問時證稱：車牌號碼WE0-491 號
    輕型機車是買要供大家（包括伊、被告、被告女兒）一起使
    用等語（見96年度他字第917 號卷第33頁），其於本院審理
    時證稱：（上開機車）本來是被告大女兒在使用，被告偶而
    也有在使用等語（見本院卷第50頁反面），則被告所辯伊原
    本即可使用上開機車等語，即非無據，至己○○一再陳稱有
    證人可以證明伊與被告分手後曾要求被告不得再使用上開機
    車云云，惟其迄本院辯論終結時，仍未提出任何證人以實其
    說，難認有何補強證據以擔保其所為曾要求被告不得再使用
    上開機車之陳述之真實性，是己○○此部分所述亦無從採為
    對被告不利認定之依據，故無證據證明己○○曾反對被告使
    用上開機車，被告使用上開機車顯非出於不法所有之意圖而
    竊取。
四、綜上所述，己○○交付140 萬元、100 萬元與被告甲○○時
    並未因被告施用詐術而陷於錯誤，且被告使用上開機車係經
    己○○同意，是公訴意旨所憑之證據，尚難證明被告果有為
    被訴之詐欺取財、竊盜犯行，依法當不得遽為不利於被告之
    認定。此外，復查無其他積極證據足供證明被告確有公訴意
    旨所指之詐欺取財、竊盜犯行，要屬不能證明其犯罪，揆諸
    前揭說明，自應為無罪之諭知。
據上論斷，應依刑事訴訟法第299 條第1 項前段、第301 條第1
項，刑法第210 條、第214 條、第216 條、第335 條第1 項、第
47條第1 項、第41條第1 項前段、第51條第5 款，中華民國96年
罪犯減刑條例第2 條第1 項第3 款、第7 條，判決如主文。
本案經檢察官任亭到庭執行職務。
中    華    民    國    99    年    2     月    11    日
                  刑事第五庭    審判長法  官  石家禎
                                      法  官  林家聖
                                      法  官  程士傑
以上正本證明與原本無異。
如不服本判決應於收受判決後10日內向本院提出上訴書狀，並應
敘述具體理由；其未敘述上訴理由者，應於上訴期間屆滿後20日
內向本院補提理由書（均須按他造當事人之人數附繕本）「切勿
逕送上級法院」。
中    華    民    國    99    年    2     月    11    日
                                書記官  邱郁芸
附錄本案論罪科刑法條：
刑法第210 條
偽造、變造私文書，足以生損害於公眾或他人者，處5 年以下有
期徒刑。
刑法第214 條
明知為不實之事項，而使公務員登載於職務上所掌之公文書，足
以生損害於公眾或他人者，處3 年以下有期徒刑、拘役或5 百元
以下罰金。
刑法第216 條
行使第210 條至第215 條之文書者，依偽造、變造文書或登載不
實事項或使登載不實事項之規定處斷。
刑法第335 條第1 項
意圖為自己或第三人不法之所有，而侵占自己持有他人之物者，
處5 年以下有期徒刑、拘役或科或併科1 千元以下罰金。

司法院資訊處製作；財團法人民間司法改革基金會備份。
